【裁判字號】    98,易,888
【裁判日期】    980518
【裁判案由】    重利
【裁判全文】
臺灣臺中地方法院刑事判決               98年度易字第888號
公  訴  人  臺灣臺中地方法院檢察署檢察官
被      告  丙○○
                    國民
            甲○○
                    國民
上列被告等因重利案件，經檢察官提起公訴（98年度偵字第2376
號），本院判決如下：
    主    文
丙○○、甲○○共同乘他人急迫貸以金錢，而取得與原本顯不相
當之重利，各處拘役伍拾伍日，如易科罰金，以新臺幣壹仟元折
算壹日。
    犯罪事實
一、丙○○自民國97年6 月24日（起訴書誤載為22日）起，在臺
    中市南屯區○○○路○段1068號1樓，經營開發當舖，並在夾
    報廣告刊登借款廣告之訊息，以招攬急需用錢之不特定人向
    其借款。嗣於同年11月11日上午某許，適有為籌措押標金而
    需款孔急之乙○○（起訴書誤載為王聲閩）見丙○○所刊登
    之借款廣告後，撥打其上聯絡電話與1 名不知情之真實姓名
    年籍不詳之成年女子聯繫，並留下身分及聯絡方式後，丙○○及與其友人甲○○即共同基於以借貸金錢而謀取與原本顯
    不相當重利之犯意聯絡，推由甲○○撥打電話給乙○○，再
    與乙○○相約在臺中縣沙鹿鎮之靜宜大學前見面商談借款事
    宜。於同日下午1 時許，甲○○與乙○○在靜宜大學前見面
    後，即要求前往乙○○位於臺中縣沙鹿鎮○○路竹民巷73號
    住處兼營業處所，查看乙○○之生財設備，以評估乙○○之
    償債能力後，即在臺中縣沙鹿鎮○○路與中棲路口詢問乙○○欲借貸之金額，並告知乙○○借款利息之計算、償還本金
    之方式，及交付開發當舖之名片1 紙後，向乙○○表示若欲
    借款，須再補齊進出貨明細等資料後，持往開發當舖洽借。
    嗣同日下午3 時許，乙○○即持進出貨明細前往開發當舖，
    交由丙○○審核後，向丙○○借貸新臺幣（下同）20萬元，
    約定每萬元每月利息900元，並於借款同時，預扣第1個月之
    利息1 萬8000元後，乙○○實際取得借款18萬2000元，丙○○、甲○○即以此方式，取得與原本顯不相當之重利（其利
    率為年息108%，計算方式：900 *12/10000=1.08），乙○○
    並交付發票人為俐傑國際有限公司、付款人為華泰商業銀行
    南京東路分行、發票日97年12月20日、票面金額為35萬8600
    元，票號0000000號之支票1紙、其國民身分證（影本）、所
    經營之金鋒淨水設備企業行之臺中縣政府營利事業登記證（
    影本）、臺中縣政府函（影本）各1 份，並簽發票面金額為
    20 萬元之未載到期日之本票1紙供作擔保。嗣乙○○先於97
    年11月下旬某日償還3 萬元本金，再於同年12月上旬某日繳
    付1 萬8000元之利息予丙○○、甲○○，惟因上開支票屆期
    後經提示不獲付款，乙○○乃再交付其母王洪素貞所有坐落
    臺中縣沙鹿鎮○○段竹林小段4094之7 地號土地之土地所有
    權狀及門牌號碼：臺中縣沙鹿鎮○○路竹民巷73號房屋之建
    築改良物所有權狀各1 份予丙○○、甲○○，以為借款之擔
    保。惟乙○○因無法負擔重利盤剝，丙○○、甲○○又一再
    以電話催討，乃於97年12月30日報警處理，經警於98年1月9
    日下午12時10分許，持本院所核發之搜索票，前往開發當舖
    查獲丙○○，並起出上開支票、本票、國民身分證（影本）
    、營利事業登記證（影本）、臺中縣政府函（影本）、土地
    所有權狀、建築改良物所有權狀。
二、案經臺中市警察局第三分局報告臺灣臺中地方法院檢察署檢
    察官偵查起訴。
    理    由
壹、證據能力：按被告以外之人（包括證人、鑑定人、告訴人、
    被害人及共同被告等）於審判外之陳述雖不符刑事訴訟法第
    159條之1至之4等4條之規定，而經當事人於審判程序同意作
    為證據，法院審酌該言詞陳述或書面陳述作成時之情況，認
    為適當者，亦得為證據；當事人、代理人或辯護人於法院調
    查證據時，知有刑事訴訟法第159條第1項不得為證據之情形
    ，而未於言詞辯論終結前聲明異議者，視為有前項之同意，
    同法第159條之5定有明文。立法意旨在於傳聞證據未經當事
    人之反對詰問予以核實，原則上先予排除。惟若當事人已放
    棄反對詰問權，於審判程序中表明同意該等傳聞證據可作為
    證據；或於言詞辯論終結前未聲明異議，基於尊重當事人對
    傳聞證據之處分權，及證據資料愈豐富，愈有助於真實發見
    之理念，且強化言詞辯論主義，使訴訟程序得以順暢進行，
    上開傳聞證據亦均具有證據能力。本件被害人乙○○於警詢
    、偵查中所為之陳述，對被告2 人而言；被告丙○○、甲○○於警詢、偵查中之陳述，對於他被告而言，其性質雖均屬
    傳聞證據，惟查無符合同法第159條之1至之4等前4條之情形
    ，其所為之上開調查、偵訊筆錄內容，業經本院審理時予以
    提示並告以要旨，且各經檢察官及被告表示意見，當事人已
    知上述筆錄乃傳聞證據，且均未於言詞辯論終結前對該筆錄
    內容聲明異議，依上開規定，是其等於警詢、偵查中之陳述
    已擬制同意其有證據能力，本院審酌上開筆錄作成時，較無
    人情施壓或干擾，亦無不當取供之情形，認為以之作為本案
    之證據亦屬適當，是被害人乙○○、被告丙○○、甲○○於
    警詢、偵查中之陳述自均具有證據能力。
貳、認定犯罪事實所憑證據及論罪科刑：
一、訊據被告丙○○固直承有在前揭時、地經營開發當舖，並於
    97年11月11日被害人乙○○打電話至開發當舖洽談借款事宜
    後，請被告甲○○前往被害人乙○○住處查看其生財設備，
    再於同日下午在開發當舖借款20萬元予被害人乙○○，被害
    人乙○○並交付如犯罪事實欄一、所載之支票、國民身分證
    、營利事業登記證（影本）、臺中縣政府函（影本）各1 份
    ，並簽發票面金額為20萬元之未載到期日之本票1 紙供作擔
    保，嗣乙○○陸續於97年11月下旬某日、同年12月上旬某日
    分別交付3萬元、1萬8000元，待上開支票屆期後經提示不獲
    付款，被害人乙○○再持如犯罪事實欄一、所示之土地所有
    權狀、建築改良物所有權狀各1 份，以為借款之擔保，其間
    有與被告甲○○撥打電話向被害人乙○○催討等情；訊之被
    告甲○○則坦認有於97年11月11日受被告丙○○所託，前往
    被害人乙○○住處查看其生財設備，嗣於被害人乙○○未依
    約償還時，有以電話向被害人乙○○催討等情，惟均矢口否
    認有何重利犯行，被告丙○○辯稱：伊係在被害人乙○○苦
    苦哀求下才同意借款，且未與被害人乙○○約定借款利息，
    而係議定待被害人乙○○所交付之支票兌現以償還本金後，
    再計算利息，借款時亦未預扣利息，而是被害人乙○○在伊
    交付借款20萬元時，主動說要將1 萬8000元給伊以償還本金
    云云；被告甲○○則以：伊於97年11月11日當天去開發當舖
    找被告丙○○，正好被害人乙○○打電話到當舖找被告丙○○，丙○○請伊去被害人乙○○家裡看看是否確實有被害人
    乙○○所說的這家公司及其生財設備，再回報給被告丙○○
    ，至於被害人乙○○向被告丙○○借款利息如何約定、借款
    金額為何，伊均不知情，是由被告丙○○與被害人乙○○自
    行商議云云。經查：
  (一)上揭犯罪事實，業經被害人乙○○於警詢、偵查及本院審理
    時證述明確，且有被害人乙○○所簽發票面金額為20萬元之
    本票、如犯罪事實欄一所示之支票及退票理由單、土地所有
    權狀、建築改良物所有權狀、被害人乙○○之國民身分證正
    反面（影本）、臺中縣政府營利事業登記證（金鋒淨水設備
    企業社）、臺中縣政府96年9 月14日府建商字第0960229501
    號函（影本）、臺中市政府營利事業登記證（開發當舖）、
    臺中市政府當鋪業許可證、電子地圖、開發當舖現場照片 2
    張附卷可稽。
  (二)被告丙○○雖於本院辯稱並未與被害人乙○○約定借款利息
    云云。惟查，被告丙○○於警詢及偵查中均供認借款予被害
    人乙○○，係約定每月收取6000元之利息等語，雖就利息之
    計算方式與被害人乙○○所述不同，然仍坦認有約定借款利
    息之事；且被告2 人在被害人乙○○前去開發當舖借款前，
    與被害人乙○○並不相識等情，業經被告2 人於本院審理時
    供明在卷，其等既非故舊好友，亦無特殊情誼，衡情當無可
    能於初次見面時，即在被害人乙○○無法提供人保或物保之
    可靠擔保情形下，無條件貸予20萬元，而未約定收取任何利
    息，是被告丙○○上開所辯，顯違常情，而不足採信。
  (三)被告丙○○於警詢及偵查中，雖均否認於借款之際，有預扣
    第1期利息1萬8000元，惟其於本院準備程序時供稱：被害人
    乙○○在伊交付20萬元借款後，又拿1萬8000元給伊，這1萬
    8000元是要償還本金的云云。然被害人乙○○若於取得20萬
    元借款之際，立即主動拿取1 萬8000元返還予被告丙○○，
    並表示要以之償還本金，則其既僅實際取得18萬2000元，大
    可向被告丙○○借貸同額款項即可，又何需多此一舉？是被
    告丙○○上開辯解，亦有悖於事理之常，難以採信。惟由被
    告丙○○上開於本院準備程序之供述觀之，被害人乙○○於
    借款時實際上僅取得18萬2000元之借款，此亦與被害人乙○○歷次供述借款之際有預扣1 萬8000元之利息相互吻合，而
    堪信被害人乙○○證述信而有徵，堪以採信。又目前地下錢
    莊貸放款項之交易習慣，於借款之際，均會預扣第1 期之利
    息，乃屬眾所皆知之事，是以本件被告丙○○交付借款予被
    害人乙○○時，所預扣之1萬8000元，應為1期利息之金額，
    亦堪認定。
  (四)被害人乙○○於警詢時2 度證稱：伊向開發當舖借款20萬元
    ，利息計算方式是每月1萬8000元，亦即每借款1萬元，每月
    利息為900 元，嗣伊於97年11月下旬，伊約被告丙○○至臺
    中縣梧棲鎮○○路（應係中棲路）上見面，償還本金3 萬元
    ，又於同年12月上旬，到開發當舖繳付1 萬8000元利息給被
    告丙○○等語，雖其嗣於本院審理時改稱：利息是以15天為
    1 期，1期利息為1萬8000元，利息還了2期，均是1萬8000元
    ，還3萬元本金是後來的事云云；惟嗣又改稱：1次還1萬800
    0元，1次還3萬元，1 次原來是要還1萬8000元，但因錢不夠
    ，所以只付了1 萬2000元的利息云云；復又改稱：97年11月
    下旬先償還3萬元，後來去開發當舖還1次1 萬8000元，再來
    就是還1 萬2000元云云，前後證述略有出入。經查，被害人
    乙○○於借款時所簽發以供擔保之票面金額20萬元本票之背
    面記載：「借款人乙○○須自97年11月11日起每15日償還本
    金萬元正至清償完」等語，有前揭本票可稽，是被害人乙○○第1次清償本金3萬元之時間，應在97年11月26日，與其
    於警詢時所證述償還3 萬元之時間相符；其於本院審理時證
    述係先繳付2 期利息各1萬8000元，嗣後才清償3萬元利息云
    云有異，顯與借款當時之約定相左；另徵諸被告丙○○於本
    院審理時亦供稱：被害人乙○○曾交給伊3萬元及1萬8000元
    各1 次等語，而與被害人乙○○於警詢所述曾繳付之金額相
    符；且審之被害人乙○○製作警詢筆錄之時間，距離借款、
    償還本金、繳付利息之時間，相距在1 個半月以內，較之其
    於事發時間相隔約5 個月後在本院所為之陳述，記憶當屬較
    為清晰，且其於本院審理時證述利息計算方式及繳付本息之
    情形，既有上揭瑕疵，自以其於警詢時所述較為可採。
  (五)被告甲○○雖於始終否認與被告丙○○有重利之犯意聯絡及
    行為分擔，惟查：
  1.被害人乙○○於警詢、偵查及本院審理時均證述：伊於97年
    11月11日上午打電話到開發當舖談借款的事，後來開發當舖
    的小姐給伊1 個電話號碼，並說等一下使用該電話號碼的人
    會撥打電話給伊，嗣被告甲○○即以該電話號碼來，自稱是
    業務員，並表示要先去看看伊的經濟狀況、工作情形，伊即
    與被告甲○○相約當天下午1 時許，在中棲路的靜宜大學路
    旁見面，伊快到達約定地點時，被告甲○○就打電話過來，
    說他開一輛喜美廠牌的休旅車，並告訴伊車牌號碼，伊與被
    告甲○○碰面後，就直接帶被告甲○○到伊住處去看伊的生
    財設備，就是飲水機的濾心、庫存，後來被告甲○○說要在
    路邊談談，伊與被告甲○○就到臺中縣沙鹿鎮○○路、中山
    路口，在被告甲○○的休旅車上商談，伊拿票面金額35萬多
    元的支票給被告甲○○看，被告甲○○就說如果以該支票抵
    押，也不能借錢給伊，因為伊的資料不齊全，須要再提出進
    貨單明細，最好是薪資證明或是營利表，被告甲○○怕伊不
    相信他，還從後座拿出20萬元的現金，叫伊準備那些資料拿
    去開發當舖借錢，伊與被告甲○○就各自離開，離開前被告
    甲○○有給伊1 張名片，並告訴伊借款利息計算之方式、要
    預扣利息、簽發本票，也有說到以後如果有事，可以在開發
    當舖找到他，伊於當天下午到開發當舖借錢時，被告丙○○
    就問要伊準備的資料有無帶來，伊就拿進出貨的明細表、國
    民身分證給被告丙○○審核，後來在伊無法按期繳息時，伊
    有接到被告丙○○打來的1 通電話，其餘大部分催討電話都
    是被告甲○○打的，都是問伊利息是不是要償還了，伊就要
    求可否延展幾天，被告丙○○、甲○○就說若一直拖延，就
    得來伊住處找伊父母了，伊因為不想父母被騷擾，所以才報
    警等語始終如一；且被告2 人與被害人乙○○並無糾紛或仇
    恨等情，業據被告2 人於本院審理時供明在卷，被害人乙○○當無設詞誣陷，故入被告2人於罪之動機，是被害人乙○○上開前後一致之證言，既無瑕疵可指，自堪採信。
  2.又查，被告甲○○於本院審理時雖供稱：97年11月11日伊到
    開發當舖找被告丙○○，後來被告丙○○說有接到一通電話
    ，說有一個客戶乙○○在靜宜大學那邊，要伊過去那邊看一
    下，並未說是什麼樣的客戶，也沒有說該客戶要作何事，只
    叫伊去看看該客戶是不是有工作，是不是有店面云云；而被
    告丙○○則於本院審理時以證人身分證述：伊在被告甲○○
    去約定地點與被害人乙○○見面前，即有告知被告甲○○，
    被害人乙○○想要向伊借錢之事等語，參以被告甲○○既受
    被告丙○○所託，前往被害人乙○○住處查看其生財設備，
    以評估其將來還債能力，被告丙○○殊無可能刻意隱匿查看
    被害人乙○○生財設備之目的，否則被告甲○○在不瞭解狀
    況之情形下，又如何切合目的地將被告丙○○所欲獲知之訊
    息，轉告予被告丙○○？是被告甲○○供稱前往約定地點與
    被害人乙○○見面前不知道被害人乙○○係要向被告丙○○
    借款云云，顯非可採。
  3.被告甲○○亦曾撥打電話向被害人乙○○催討借款利息等情
    ，業據被害人乙○○證述如前，且經被告甲○○於本院審理
    時共承在卷，復經被告丙○○於本院審理時以證人身分證述
    屬實，而堪認定。至為何由被告甲○○撥打電話向被害人乙○○催討乙節，被告甲○○供稱：伊打過3、4次電話向被害
    人乙○○催討，因為當初是伊去被害人乙○○家裡查看生財
    設備，所以被告丙○○就要伊打電話給被害人乙○○云云；
    惟被告丙○○於本院審理時則結證稱：伊自己也有打電話向
    被害人乙○○催討，但因為有時候被害人乙○○沒有接聽電
    話，所以伊才請被告甲○○打看看，被告甲○○如果在開發
    當舖打電話給被害人乙○○，就會用開發當舖的電話撥打云
    云，而就由被告甲○○撥打電話向被害人乙○○催討之原因
    ，2 人供述互歧；且若係因被害人乙○○故意拒接被告丙○○所撥打的催款電話，始委請被告甲○○催討，則被告2 人
    當會捨棄被害人乙○○所熟悉之開發當舖電話不用，而使用
    其他電話撥打，以期被害人乙○○在毫無防備之情形下接聽
    電話，方能達其目的，殊無仍由被告甲○○使用開發當舖之
    電話撥打之理。而被告甲○○於97年11月11日代被告丙○○
    前往查看被害人乙○○之生財設備，若係臨時、義務性質，
    則縱被害人乙○○嗣有拖延還款之情形，衡情亦無要求被告
    甲○○撥打電話向被害人乙○○催討之理。是被告2 人上開
    供述，不僅互相矛盾，更有違常理，顯係事後避就之詞，無
    足採信。
  4.綜上所述，被告甲○○不僅於被害人乙○○借款前，先前往
    查看其生財設備，以評估其還款能力，更告知被害人乙○○
    借款利息之計算方式，復於被害人乙○○逾期未還款時，撥
    打電話催討，顯見其參與本件被害人乙○○借款之過程，與
    被告丙○○應無分軒輊，其辯稱毫不知情云云，自非可採。
  (六)從而，被告2 人所辯，分係臨訟卸責之詞，無可採信。本件
    事證明確，被告2 人重利犯行，均堪認定，應予依法論科。
三、核被告2人所為，均係犯刑法第344條之乘他人急迫貸以金錢
    ，而取得與原本顯不相當之重利罪。被告2 人間就上開犯行
    ，有犯意聯絡及行為分擔，均為共同正犯。爰審酌被告2 人
    均年富力強，不思以正當方式獲取生活之資，對需款孔急之
    人貸放款項收取重利，使經濟原本拮据之被害人受害匪淺，
    且犯罪後復否認犯行，缺乏認錯悔過之具體表現，惟念被告
    2 人犯罪手段平和，所貸款項、收取利息尚非鉅額等一切情
    狀，各量處如主文所示之刑，並諭知易科罰金之折算標準。
四、被告2 人為警查獲時，所起出之被害人乙○○國民身分證正
    反面（影本）、金鋒淨水設備企業行之臺中縣政府營利事業
    登記證（影本）、臺中縣政府函（影本）、王洪素貞所有坐
    落臺中縣沙鹿鎮○○段竹林小段4094之7 地號土地之土地所
    有權狀及門牌號碼：臺中縣沙鹿鎮○○路竹民巷73號房屋之
    建築改良物所有權狀各1 份，為被害人林聲閔所有提供予被
    告2人作為借款擔保用，非屬被告2人所有，自不得予以沒收
    。另被告2 人因貸放重利所持有被害人林聲閔所簽發之本票
    及如犯罪事實欄一所載之支票，為被告2 人貸款予被害人林
    聲閔之債權憑證，被告2 人雖有收取重利之行為，但仍無礙
    其借款之事實，倘被害人林聲閔未清償借得款項，被告2 人
    亦可持上開本票、支票提出民事求償，且應於被害人林聲閔
    還款後交還，是上開票據既僅為借款之擔保，亦非屬必要沒
    收之物，爰不為沒收之諭知。至被告甲○○與被害人林聲閔
    揭洽本件借款事宜所使用之行動電話，並未扣案，復無證據
    證明尚且存在，又非違禁物，爰均不予以宣告沒收。
據上論斷，應依刑事訴訟法第299條第1項前段，刑法第28條、第
344條、第41條第1項前段，刑法施行法第1條之1，判決如主文。
本案經檢察官丁○○到庭執行職務。
中    華    民    國    98    年    5     月    18    日
                  刑事第十六庭  法  官  郭妙俐
以上正本證明與原本無異。
如不服本判決應於收受判決後10日內向本院提出上訴書狀，並應
敘述具體理由；其未敘述上訴理由者，應於上訴期間屆滿後20日
內向本院補提理由書（均須按他造當事人之人數附繕本）「切勿
逕送上級法院」。
                                書記官  廖鳳美
中    華    民    國    98    年    5     月    18    日
附錄論罪科刑法條
刑法第344條
乘他人急迫、輕率或無經驗貸以金錢或其他物品，而取得與原本
顯不相當之重利者，處1年以下有期徒刑、拘役或科或併科1千元
以下罰金。


司法院資訊處製作；財團法人民間司法改革基金會備份。
